最高法院民事判決　　　　　　　　　　　　　　　八十七年度台上字第二○四一號
　　上　訴　人　財政部國有財產局
　　法定代理人　劉 金 標
　　上　訴　人　邱　　
　　　　　　　　林 清 溪
　　　　　　　　林 焜 智
　　　　　　　　林 焜 堅
　　　　　　　　林 通 謨
　　　　　　　　林 連 朝
　　被 上訴 人　蕭張秀鳳
右當事人間請求分割共有物事件，上訴人對於中華民國八十六年五月二十六日台灣高
等法院台南分院第二審判決（八十六年度重上字第二三號），提起上訴，本院判決如
左：
    主  文
原判決關於駁回上訴人對分割之上訴及該訴訟費用部分廢棄，發回台灣高等法院台南
分院。
    理  由
本件為分割共有物事件，其訴訟標的對於共同訴訟之各人必須合一確定，雖僅上訴人
財政部國有財產局提起上訴，依民事訴訟法第五十六條第一項第一款之規定，其效力
及於同造之邱等六人，爰併列該六人為上訴人，合先明。
次查被上訴人主張：坐落嘉義縣水上鄉○○○段三八一號土地（下稱系爭土地），為
被上訴人與上訴人林連朝、林通謨、林焜智、林焜堅、邱、林清溪及中華民國所共
有，其應有部分分別為：被上訴人九七七七○分之三○三○○，林連朝、林通謨各九
分之一，林焜智、林焜堅各十八分之一，邱、林清溪各九七七七○分之一一四五，
中華民國三分之一，茲系爭土地並無因法令規定或物之使用目的不能分割或契約約定
有不分割之期限等情形，兩造又無法達成分割協議等情，爰求為判決分割。（被上訴
人另請求上訴人協同辦理面積更正登記部分，經原審維持第一審所為被上訴人勝訴之
判決，未據上訴人聲明不服，已告確定）。
上訴人財政部國有財產局（下稱國有財產局）表示同意分割，惟稱應以如原判決附圖
二所示之方案分割，且分割後面積不足部分應按市價補償等語，資為抗辯。
原審就分割部分，維持第一審所為上訴人敗訴之判決，駁回其上訴，並非以：系爭土
地中華民國為共有人之一，該部分由管理機關國有財產局為當事人，先予明。按各
共有人得隨時請求分割共有物。但因物之使用目的不能分割或契約定有不分割之期限
者，不在此限。又共有物分割之方法，不能協議決定者，法院得因任何共有人之聲請
，命為分配。民法第八百二十三條第一項、第八百二十四條第二項定有明文。被上訴
人主張之事實，業據提出土地登記簿謄本為證，並為上訴人所不爭執，且經第一審法
院及原審法院勘驗現場查證屬實，有勘驗筆錄為憑，從而被上訴人請求分割系爭土地
，為有理由。至於分割方法，查系爭土地略呈長方形，南往北走向，西側面臨寬約五
公尺之道路，土地上有兩造（國有財產局除外）各自所有之住宅及廠房，參酌各共有
人對土地使用現況，及衡量分割後各當事人對於土地利用之最大經濟效益，宜採原判
決附圖三所示之方案分割。次按以原物為分配時，如共有人中有不能按其應有部分受
分配者，得以金錢補償之，民法第八百二十四條第三項定有明文。被上訴人及國有財
產局原應分得之面積分別為○‧○九七二公頃及○‧一○四五公頃，惟依原判決附圖
三所示方案分割結果，該二人所取得之土地面積分別為○‧一○三七公頃及○‧○九
八○公頃（含道路面積部分），被上訴人於分割後多取得○‧○○六五公頃土地，國
有財產局則減少○‧○○六五公頃土地，國有財產局有不能按應有部分受分配之情事
。而系爭土地市價雖為每平方公尺新台幣（下同）一萬二千元，但被上訴人分得面積
增加之原因，乃係負擔對其無何利用價值之如原判決附圖三編號Ｄ部分私設道路之故
，而國有財產局分得之編號Ｅ部分土地，西側面臨既成道路，北側又鄰接編號Ｄ部分
之私設道路，受益最深。另系爭土地地處鄉村地區，工商業發展不興盛，若以市價為
補償標準，對被上訴人顯失公允，應以系爭土地八十五年公告現值加四成，即每平方
公尺三千九百二十元計算補償，較為合理。因此，應由被上訴人補償國有財產局二十
五萬四千八百元等詞，為其判斷之基礎。
惟按法院以原物為分配時，如共有人中有不能按其應有部分受分配者，得以金錢補償
之，固為民法第八百二十四條第三項所明定。惟所謂金錢補償，係指依原物市場交易
之價格予以補償而言。查系爭土地曾經嘉義縣政府推定每平方公尺合理市場價格約為
一萬二千元，此有該縣政府八十五年八月二十六日八五府地價字第○九九二五七號函
及同年十二月七日八五府地價字第一四三八三九號函可稽（見一審卷第一二八頁、第
二○五頁）。國有財產局於原審主張：共有人受分配之土地，若有面積不足部分，即
應以此作為計算之標準等語（見原審卷第六一頁）。乃原判決竟以公告現值加四成作
為計算補償之標準，於法不無可議。又以公告現值加四成計算，每平方公尺為三千九
百二十元，約僅為前述推定市價三分之一，以此標準計算補償，是否公平，亦值斟酌
。上訴論旨，執以指摘原判決此部分不當，求予廢棄，非無理由。又法院如採價格補
償為共有物之分割方法，則原物分配及補償金錢已合併為分割方法之一種，兩者有不
可分之關係，若當事人僅對命補償金錢部分提起上訴，關於原物分配部分，應認亦為
上訴效力所及。茲金錢補償與原物分配既有不可分之關係，國有財產局雖僅對金錢補
償聲明不服，其上訴效力仍及於原物分配部分。而金錢補償部分既應廢棄發回，則原
物分配部分亦應併予廢棄發回，附予明。
據上論結，本件上訴為有理由。依民事訴訟法第四百七十七條第一項、第四百七十八
條第一項，判決如主文。
中      華      民      國    八十七    年     八       月    二十八    日
                              最高法院民事第六庭
                                  審判長法官  蕭  亨  國
                                        法官  吳  正  一
                                        法官  楊  隆  順
                                        法官  陳  淑  敏
                                        法官  黃  義  豐
      右正本證明與原本無異
                                              書  記  官
中      華      民      國    八十七    年     九       月     十四     日
